【裁判字號】    92,上易,2652
【裁判日期】    921210
【裁判案由】    傷害等
【裁判全文】
臺灣高等法院刑事判決                          九十二年度上易字第二六五二號
    上  訴  人  臺灣宜蘭地方法院檢察署檢察官
    被      告  丁○○
    被      告  甲○○
右上訴人因偽造文書等案件，不服臺灣宜蘭地方法院九十一年度訴字第五０九號，中
華民國九十二年八月八日第一審判決（起訴案號：臺灣宜蘭地方法院檢察署九十一年
度偵字第二二０七號），就偽造文書及通姦部分提起上訴，本院判決如左：
    主  文
上訴駁回。
    理  由
一、公訴意旨略以：被告甲○○前在大陸地區認識大陸女子張冬萍，因在台已有配偶
    丙○○，為使張冬萍得以進入台灣，乃商請經常向其借款花用之被告黃證偉幫忙
    ，丁○○應允。二人即基於偽為假結婚，使大陸地區人民得以非法進入台灣地區
    ，並與張冬萍共同基於行使使公務登載不實之犯意聯絡，由無結婚真意之張冬萍
    與丁○○於民國九十一年五月十六日，在大陸地區江西省宜春市辦理結婚登記，
    取得江西省宜春市公證處發給之（二○○二）宜證台字第五四號公證書，使張冬
    萍取得形式上配偶地位。被告丁○○返台後，將上開結婚公證書及相關證件交付
    不知情之曾國洲，委其代向「財團法人海峽交流基金會」取得結婚公證書之認證
    證明，丁○○再於同年六月二十日，前往宜蘭縣羅東鎮戶政事務所，填具「結婚
    登記申請書」辦理結婚登記，使不知情之承辦
    項，登載於職務上所掌之
    。再於九十一年六月二十六日，填寫「大陸地區人民進入台灣地區旅行證申請書
    」、「大陸地區人民進入台灣地區保證書」，以配偶來台探親名義，使曾國洲持
    前開公務員登載不實之
    區而行使之，並於承辦公務員為實質審查後獲核准發給張冬萍九一入出字第三三
    三二○一一一號之中華民國臺灣地區旅行證一枚。其後張冬萍遂於九十一年七月
    二十九日入境臺灣地區，足以生損害於境管局對於大陸人民入境臺灣管理之正確
    性。張冬萍入境後，與被告甲○○基於概括犯意，先於同年七月二十九日安排張
    冬萍住進渠夫妻位於宜蘭縣羅東鎮○○路四四之一號住處，二人進而連續於上址
    為通姦行為多次。因認被告甲○○、丁○○共同涉犯刑法第二百十六條行使同法
    第二百十四條之使公務員登載不實罪嫌、被告甲○○涉犯刑法第二百三十九條通
    姦罪嫌。
二、按犯罪事實應依證據認定之，無證據不得推定其犯罪事實。又不能證明被告犯罪
    者，應諭知無罪之判決，刑事訴訟法第一百五十四條第二項、第三百零一條第一
    項分別定有明文。所謂證據，須適於為被告犯罪事實之證明者，始得採為斷罪資
    料，如未能發現相當證據，或證據不足以證明，自不能以推測或擬制之方法，以
    為裁判基礎；又告訴人之告訴，係以使被告受刑事訴追為目的，是其陳述是否與
    事實相符，仍應調查其他證據以資審認，不得僅憑告訴人指訴遽令被告入罪（最
    高法院五十三年台上字第二七五○號、四十年台上字第八十六號及五十二年台上
    字第一三○○號判例可資參照）。
三、公訴人認被告甲○○、丁○○涉犯上開罪嫌，係以告訴人丙○○之指述、證人乙○○之證述及被告之行為與常情不符為其主要論據。訊據被告甲○○、丁○○則
    均堅詞否認有何上開犯行，被告甲○○辯稱：「與丁○○係高中同學，在丁○○
    與張冬萍結婚前，不認識張冬萍，他們要結婚，因其對進出大陸地區較有經驗，
    乃陪同丁○○進入大陸，之後丁○○自己去辦手續，伊未與其一起到江西省。張
    冬萍來臺灣後，與丁○○住我家對面，他們於八月中旬搬到我家，他們本來睡三
    樓包廂，後來因為太熱，整層開冷氣太浪費，就跟我們一起睡四樓客聽。我沒有
    跟張冬萍發生性行為，丁○○八月上旬來我店裡工作，在櫃臺顧店，張冬萍只是
    在旁邊陪他，她通常都在櫃臺上網，每次他們都在一起看店，我偶爾在，丙○○
    還沒住院前也在幫忙，張冬萍偶而會幫忙收錢、送飲料，丁○○忙不過來時，她
    就幫她先生，我沒有給她錢」等語。被告丁○○則辯稱：「我於九十年四、五月
    間在大陸交友網站上認識張冬萍，我要去大陸結婚時，才請甲○○跟我一起過去
    ，他只有帶我到珠海，沒有跟我一起去江西。張冬萍一來臺灣就跟我住在一起，
    我八月初換到甲○○那邊上班以後，約八月中旬，我跟張冬萍一起搬過去甲○○
    家，張冬萍沒有在店裡上班，她有時候下來找我，店裡電腦如果有問題，我去修
    理，我會叫她幫我看一下櫃臺是否有客人進來，她不會收錢。我與張冬萍是真心
    相愛，我只欠甲○○新台幣一萬餘元，我不會拿自己之終身幸福開玩笑」等語。
四、經查：
  １、被告丁○○與張冬萍於九十一年五月十六日，在大陸地區江西省宜春市辦理結
      婚登記，並於同日向江西省宜春市公證處申請發給（二○○二）宜證台字第五
      四號公證書。被告丁○○於返台後，將上開結婚公證書及相關證件交付曾國洲
      ，委其代向「財團法人海峽交流基金會」取得結婚公證書之認證證明，被告丁○○再於同年六月二十日，前往宜蘭縣羅東鎮戶政事務所，填具「結婚登記申
      請書」辦理結婚登記，使承辦
      之
      旅行證申請書」、「大陸地區人民進入台灣地區保證書」，以配偶來台探親名
      義，使曾國洲持前開
      區，並於承辦公務員為實質審查後獲核准發給張冬萍九一入出字第三三三二○
      一一一號之中華民國臺灣地區旅行證一枚。其後張冬萍遂於九十一年七月二十
      九日入境臺灣地區等情，為被告丁○○所自承不諱，且有
      申請書、公證書、海基會（九一）核字第○三三三六六號證明、中華人民共和
      國江西省宜春市公證處公證書、張冬萍之出入境紀錄、大陸地區人民進入臺灣
      地區旅行證申請書、大陸地區人民進入臺灣地區保證書、中華民國臺灣地區旅
      行證各一份在卷可稽。是從形式上觀之，被告丁○○與張冬萍已具法律上之夫
      妻關係，其二人辦理結婚登記，張冬萍辦理入境之各項手續，均合於一般之兩
      岸通婚方式，尚看不出有何異常之處。
  ２、外觀上既無何異常之處，則要探究者乃有無證據證明其二人間並無結婚之真意
      。告訴人丙○○雖對被告黃證諱與張冬萍係假結婚一事指訴歷歷，然知情之原
      因或稱係由被告甲○○所告知或稱係據甲○○友人告知，惟除甲○○否認外，
      並無其他可供調查之證據證明告訴人之指訴為可採。又告訴人所提出之其與被
      告甲○○電話錄音譯文一份，姑不論該譯文是否確係如實錄製，僅就該譯文之
      內容觀之，多係告訴人以言語套話，被告甲○○並無直接承認安排被告丁○○
      與張冬萍假結婚乙事。參以證人賴綺於本院審理時所證：伊於那段期間一星
      期會去「書解壓力」網咖店三次以上，會與丙○○聊天，有一次丙○○告訴我
      說，聽甲○○講，他的朋友丁○○要取大陸女子，並拿丁○○之
      張冬萍之生活照片給我看，還問說張冬萍漂不漂亮。可知，當時甲○○告訴丙○○者，並非張冬萍與丁○○係假結婚甚明；又甲○○如係要求丁○○假結婚
      ，以便讓張冬萍能到臺灣與其行夫妻之實，其豈會將此之事實告知配偶丙○○
      ，徒讓丙○○有所懷疑並發生爭執。是尚難依告訴人之指訴遽為不利於被告二
      人之認定。
  ３、證人即丙○○之兄乙○○指稱：我在書解壓力工作至九十一年八月十四日，有
      一天被告甲○○接送張冬萍回住處，並謊稱張冬萍係其表妹，在我妹妹被甲○○毆打（八月十日）之前幾天，張冬萍來上班，晚上十一時會與我交班等語。
      按甲○○既然曾告訴丙○○，其朋友丁○○要娶大陸女子張冬萍，並拿照片給
      丙○○看（如前述之證人賴綺所證），表示甲○○並未對配偶丙○○隱瞞張
      冬萍之身分，為何卻又對乙○○稱張冬萍係其表妹？其等四人既係同在一家店
      裡上班，丙○○又係乙○○妹妹，相處聊天之機會甚多，如何能瞞得住？能瞞
      多久？此雖可突顯甲○○之不擅處理事務，惟究難認其之如此係為隱瞞其與被
      告丁○○共謀上開假結婚乙事。
  ４、告訴人丙○○於九十一年八月十日晚間遭甲○○傷害並因而住院，其於警訊時
      指稱，當晚其與張冬萍發生口角，甲○○要張冬萍上樓，伊即伸手抓張冬萍頭
      髮，將她推倒在地阻止其上樓，來泰舟即用腳踹及輾壓我腹部；張冬萍入境後
      ，甲○○即要求將她留在家裡，張冬萍與我先生發生多次性關係，且當著我面
      前做。查甲○○前揭傷害罪行業經原審判決確定，惟甲○○供稱，他當時係認
      為丙○○在店理吵架會影響生意，且已經其父親責備過，故因而踹了她。是當
      日發生傷害事件，導因為丙○○與張冬萍上班時間在店理口角所致；又書解壓
      力網咖店四樓為住家，除甲○○、丙○○夫婦外，甲○○之父親，弟弟及女朋
      友亦住於該處，除甲○○、丙○○均不否認外，並據證人即甲○○之父親林寬
      基、弟弟林易衡在原審訊問時證稱明確。是甲○○夫婦並非單獨使用整層空間
      ，甲○○是否會如丙○○所言如此大膽的與張冬萍當其面前多次發生關係，實
      有令人懷疑之處，參以丙○○事後尚且要以套話之方式錄下其與甲○○之對話
      ，且未錄得假結婚或通姦之關鍵證據等情，顯然甲○○應無如此明目張膽、如
      此露骨的毫不避諱表明張冬萍係其安排以假結婚方式進入臺灣，以遂其享齊人
      之福之可能。
  ５、按婚姻係二人為永久共同圓滿生活而締結之身分契約，此種契約中意思表示之
      動機、目的，不一而足，且現代人際關係生活形態多元複雜，婚姻結合之方式
      與過程，亦難認必固守以往之傳統。縱成立婚姻關係之過程與往昔相較屬草率
      ，亦難認推認成立婚姻關係之雙方當事人全無結婚之真意。查被告甲○○、丁○○自警訊時起即均一致供認丁○○欠甲○○新台幣一萬餘元，則與甲○○有
      同學、朋友關係，且各方面均正常之丁○○是否會如丙○○所言，因欠甲○○
      錢（一萬多元），故應允與張冬萍辦理假結婚，甘冒犯法及不名譽之風險，此
      實有令人懷疑之處。雖其於偵查中供稱：我不知道張冬萍何時出生，她有跟我
      說證件上日期跟實際日期不符，但我都不知道是什麼時候，我跟張冬萍都是用
      視訊聯絡，那一趟要去大陸結婚時才見面，之前我沒有去過大陸，我不知道張
      冬萍之身高、體重，張冬萍一來臺灣就跟我住在宜蘭縣羅東鎮○○路五一之六
      號，我爸媽沒看過她，因為我那時還在租房子，租約還沒到，我想等租約到期
      再帶她回家等詞，顯見被告丁○○對被告張冬萍之個人狀況不甚知悉。又其於
      原審調查時亦陳稱：「（以視訊聯絡期間？）九十年四、五月到結婚之前。婚
      後她回大陸就沒有再用視訊聯絡，改以ＯＩＣＱ工具，以文字方式通訊．．．
      （與張冬萍在大陸結婚儀式？）只到當地民政局辦理結婚登記，只有先到她家
      聚餐，去見她的父母親。（是否經過提親？或民俗婚禮？）都沒有，她父母親
      也沒有要求要聘金，且當時我只有請假七天。（張冬萍父母為何同意她出嫁予
      你？）可能因為我是臺灣人。」顯見被告丁○○與張冬萍結婚過程至為草率，
      惟觀之目前迎娶東南亞或大陸新娘之案例，類此情形亦非少見。參以丁○○經
      濟情形不佳，甚至連賃屋支出均無力負擔，此為丁○○所自承，足見被告對於
      婚姻關係成立後建立家庭之計劃有所不周，此固均非甚妥適，然認識至結婚期
      間之久暫、結婚方式之選擇、是否引介面見父母等情，社會常情固有一般人之
      期待，惟縱使被告丁○○上開各項方式或有悖常情，亦屬其個人之選擇，尚難
      據此即推認伊與張冬萍間並無結婚之真意。
  ６、公訴人認被告甲○○與張冬萍自九十一年七月二十九日起為通姦之行為多次，
      惟除告訴人之指訴外，並無其他證據相佐，證人乙○○雖證稱見被告甲○○與
      張冬萍手牽手，舉止親蜜等語，惟此與刑法通姦罪之構成要件尚有所間，難以
      據此認定被告甲○○與張冬萍有通姦之行為。至張冬萍於九十一年八月二十八
      日經我國警方遣送回大陸，被告甲○○剛好亦於該日赴大陸，有其二人之出入
      境資料附於原審卷可憑。然依該出入境資料所示，二人所搭乘之班機並不相同
      ，且遣送回國乃依警方之作業方法行事，甲○○要如何知道遣返日期，簽證、
      機票亦非隨時申請、購買即可取得，此外，亦無證據證明其二人在大陸有何不
      法或通姦之情事。
五、縱上所述，本件除告訴人之指訴外，並無其他證據足資佐認告訴人所指為可採。
    此外，復查無其他積極事證足認被告二人有何公訴人所指之行使偽造文書之犯行
    及被告甲○○有何通姦犯行。原審因認不能證明被告二人犯罪，而為無罪判決之
    諭知，認事用法並無違誤。公訴人仍執前詞而提起上訴，為無理由，應駁回其上
    訴。
據上論斷，應依刑事訴訟法第三百六十八條，判決如主文。
本案經檢察官洪泰文到庭執行職務。
中      華      民      國    九十二    年     十二     月      十      日
                              臺灣高等法院刑事第十七庭
                                  審判長法  官  陳  正  雄
                                        法  官  許  錦  印
                                        法  官  劉  壽  嵩
右正本證明與原本無異。
不得上訴。
                                        書記官  廖  婷  璇
中      華      民      國    九十二    年     十二     月     十一     日


司法院資訊處製作；財團法人民間司法改革基金會備份。
